【裁判字號】    92,易,48
【裁判日期】    920213
【裁判案由】    侵占
【裁判全文】
臺灣高雄地方法院刑事判決                            九十二年度易字第四八號
    公  訴  人  臺灣高雄地方法院檢察署檢察官
    被      告  甲○○  男  四.
右列被告因侵占案件，經檢察官提起公訴（九十一年度偵續字第二八二號），本院判
決如左：
    主  文
甲○○無罪。
    理  由
一、公訴意旨略以被告甲○○與其妻丁○○（拘提中，待到案後再行審結），共同在
    高雄市○○區○○街八十一巷四十五號住處經營大瑋通訊公司。二人因需款周轉
    ，於民國八十九年六月五日，以大瑋通訊公司名義召集每會新臺幣（下同）二萬
    元之民間互助會，會員（含會首）共十九人，會期自八十九年六月五日至九十年
    十二月五日止。嗣會期進行至最後三會時，因甲○○、丁○○夫妻有遲延交付會
    款現象，且標金屢高不下，剩餘活會會員何戊○○、乙○○、丙○○三人乃抽籤
    決定最後三會之先後得標順序，依序為何戊○○（即九十年十月份）、乙○○（
    即九十年十一月）、丙○○（即九十年十二月），並將得標金統一定為五千元。
    詎甲○○、丁○○竟共同意圖為自己不法之所有，於上開三會先後於九十年十月
    五日、十一月五日、十二月五日開標後，代得標者何戊○○、乙○○、丙○○三
    人向其他會員收取應得會款各二十二萬七千元、二十五萬五千元、三十四萬五千
    元後，均未將款項如數交予何戊○○、乙○○、丙○○，而以變易持有為所有之
    意思予以侵占入己等情，認被告甲○○與丁○○共同涉犯刑法第三百三十五條第
    一項之侵占罪嫌。
二、按犯罪事實應依證據認定之，無證據不得推定其犯罪事實；又不能證明被告犯罪
    或其行為不罰者，應諭知無罪之判決，刑事訴訟法第一百五十四條、第三百零一
    條第一項分別定有明文。次按刑法第三百三十五條第一項侵占罪之成立，須以意
    圖為自己或第三人不法之所有，而侵占自己持有他人之物為其要件。
三、公訴人認被告甲○○與其妻丁○○涉嫌共同侵占告訴人丙○○、乙○○、戊○○
    三人前揭金額之互助會款犯行，係依據告訴人之指訴、互助會會單、丁○○簽發
    之本票二張及告訴人乙○○支付會款支票（經丁○○簽收）等證據，並以互助會
    係以大瑋通訊公司名義起會，而被告甲○○即為大瑋通訊公司之負責人，會期進
    行期間亦曾參與收會款、標會事宜之情，認該互助會為被告與其妻丁○○共同召
    集等理由為論據。然訊據被告固坦承互助會進行期間，曾代收會款之事，但否認
    有侵占告訴人會款犯行，辯稱：其非會首，互助會係其妻所召集，之前代收之會
    款亦均交由其妻處理，大瑋通訊公司之財務也是由其妻管理，互助會之事伊不瞭
    解等語。經查；
（一）本案之互助會為被告之妻丁○○所召集，會首實為丁○○一情，除據告訴人丙○○、乙○○於警偵訊供稱：「是丁○○以大瑋通訊名義起會」、「是丁○○
      來招攬」各等語可按（見丙○○九十一年六月二十七日警訊筆錄及九十一年十
      二月十日偵訊筆錄，九十年偵續第二八二號卷第十一頁反面、十二頁），且經
      告訴人丙○○、乙○○、戊○○三人及證人即互助會員蔡秀莖於本院審理時復
      同稱：互助會是丁○○以大瑋公司名義召集，會首是丁○○等語（見本院九十
      二年一月二十二日審理筆錄），已堪肯認。另由告訴人何戊○○於九十年九月
      份標得會款時，係由丁○○簽發面額各三十二萬元、三十三萬元本票二紙支付
      會款，又證人蔡秀莖於九十年六月得標會款後，其簽發支付會款之支票，亦係
      交由丁○○收執（支票簽章處之「曾秋雯」即為丁○○所簽）等情，亦堪確認
      互助會之會首為丁○○，洵無疑義，公訴人認被告亦同為會首，應非事實。
（二）次查，告訴人何戊○○、乙○○、丙○○三人，於互助會進行至最後三會時，
      依抽籤決定得標順序為何戊○○（即九十年十月份）、乙○○（即九十年十一
      月）、丙○○（即九十年十二月），渠等於各當月投標日屆至所應得之互助會
      款，迄金仍未如數獲支付之情，分據告訴人陳明，被告對此亦無爭執，此部分
      事實固亦堪認定。然會首丁○○於九十年十一月當月五日開標會時即已倒會逃
      匿無蹤，故十一月、十二月份之互助會款，其他會員並未繳納之實，亦均據告
      訴人等及證人蔡秀莖於本院前揭審理期日同稱此情，足資肯認無疑，顯然告訴
      人乙○○、丙○○二人應得之會款，尚未據會員繳納，並非遭被告或其妻丁○○收取後予以侵吞，洵屬明確，故九十年十一月及十二月之互助會款，無遭被
      告及其妻丁○○侵占之實，誠堪認定。
（三）至告訴人何戊○○依順序於九十年十月份應得之互助會款，雖僅獲部分支付，
      但已獲支付之款項部分，其中告訴人乙○○及證人王桂枝二人之會款均直接交
      由得標之何戊○○收取，另告訴人丙○○之會款雖經丙○○持交被告代收，然
      已據被告轉交何戊○○收執無訛，另丁○○亦有收取部分金額交予何戊○○等
      情，亦均據丙○○、乙○○、戊○○及王桂枝四人於本院審理時確認屬實，足
      見九十年十月分之會款，或由得標之何戊○○自行向會員收取，或由丁○○收
      取交付，被告唯一自丙○○代收之款項，嗣後亦已如數交予何戊○○，並無予
      以侵占，亦屬明確。至何戊○○尚未獲付之會款，被告陳稱其未向會員收取，
      告訴人、證人等亦均稱不知被告有無向其他會員收款，復無其他證據足以證明
      被告另有已收入款項未持交何戊○○之情，自不得憑空認定，故亦無從認定被
      告有侵占何戊○○會款犯行。
（四）綜上所述，公訴人起訴被告之罪嫌，不能證明被告犯罪，從而應依前揭規定及
      判例意旨，諭知被告無罪判決。
據上論斷，應依刑事訴訟法第三百零一條第一項，判決如主文。
中      華      民      國    九十二    年      二      月     十三     日
                                    臺灣高雄地方法院刑事第五庭
                                            法  官    陳  淑  卿
右正本證明與原本無異。
如不服本判決，應於判決送達後十日內，向本院提出上訴狀。
                                            書記官    羅  宗  賢
中    華    民    國    九十二    年       二      月        十四      日


司法院資訊處製作；財團法人民間司法改革基金會備份。
